臺灣新北地方法院民事判決
110年度訴字第1035號
原      告  許陳龍鳳
            許森玉  
            許麗芬  
            許耀俊  
            許文松  
共      同
訴訟代理人  王東山律師
複  代理人  許富雄律師
被      告  李金益  
            方建文  
共      同
訴訟代理人  周逸濱律師
            魯忠翰律師
            黃詩婷律師
複  代理人  李雯婷律師
上列當事人間請求拆屋還地等事件，經本院於民國111年9月15日
言詞辯論終結，判決如下：
    主  文
一、被告李金益應將坐落於新北市○○區○○段0000地號、2170-18
    地號、新北市○○區○○段000000地號土地上，如附件新北市三
    重地政事務所土地複丈成果圖所示C、D1、D2部分（面積分
    別為18平方公尺、5平方公尺、1平方公尺）之地上建物全部
    予以拆除並回復原狀後，將土地騰空返還原告。
二、被告李金益應給付原告新台幣（下同）80,537元，及自民國
    110年5月29日起至清償日為止，按年息5％計算之利息。並自
    110年5月起至其依前項判決主文履行完畢為止，按月給付原
    告1,320元。
三、被告方建文應將坐落於新北市○○區○○段0000地號土地上，如
    附件新北市三重地政事務所土地複丈成果圖所示A1、A2部分
    （面積分別為16平方公尺、5平方公尺）之地上建物全部予
    以拆除並回復原狀後，將土地騰空返還原告。
四、被告方建文應給付原告142,489元，及自110年5月29日起至
    清償日為止，按年息5％計算之利息。並自110年5月起至其依
    前項判決主文履行完畢為止，按月給付原告2,336元。
五、原告其餘之訴駁回。
六、訴訟費用由被告李金益負擔39％、被告方建文負擔34％，餘由
    原告負擔。
七、本判決第一、二項於原告以1,090,000元為被告李金益供擔
    保後，得為假執行；但被告李金益得以3,270,000元為原告
    預供擔保而免為假執行。
八、本判決第三、四項於原告以970,000元為被告方建文供擔保
    後，得為假執行；但被告方建文得以2,920,000元為原告預
    供擔保而免為假執行。
九、原告其餘假執行之聲請駁回。
    事實及理由
一、原告訴之聲明：
　㈠被告李金益應將坐落於新北市○○區○○段0000地號、2170-18地
    號、新北市○○區○○段000000地號土地上，如附圖所示B、C、
    D（即D1+D2）部分面積合計40平方公尺之地上建物全部予以
    拆除並回復原狀後，將土地騰空返還原告等全體公同共有人
    。
　㈡被告方建文應將坐落於新北市○○區○○段0000地號土地上，如
    附圖所示A（即A1+A2）部分面積為21平方公尺之地上建物全
    部予以拆除並回復原狀後，將土地騰空返還原告等全體公同
    共有人。
　㈢被告李金益應給付原告等全體公同共有人2,581,333元，以及
    其中645,333元自起訴狀繕本送達之翌日起至清償日為止，1
    ,936,000元自民事更正後訴之聲明狀送達之翌日起至清償日
    為止，均按年息5％計算之利息。
　㈣被告李金益應至回復原狀並將土地返還於原告等全體公同共
    有人之日止，按月給付原告等全體公同共有人44,333元。
　㈤被告方建文應給付原告等全體公同共有人1,355,200元，及其
    中645,333元，及自起訴狀繕本送達之翌日起至清償日為止
    ，709,867元自民事更正後訴之聲明狀送達之翌日起至清償
    日為止，均按年息5％計算之利息。
　㈥被告方建文應至回復原狀並將土地返還於原告等全體公同共
    有人之日止，按月給付原告等全體公同共有人23,275元。
　㈦願供擔保請准宣告假執行。
　並主張如下：
　㈠新北市○○區○○段0000地號、2170-18地號、2171-1地號土地（
    合稱系爭土地），登記為訴外人許金木所有。而許金木於民
    國108年6月25日死亡，原告許陳龍鳳、許文松、許森玉、許
    麗芬、許耀俊為其全體繼承人，原告等人因繼承而取得系爭
    土地之所有權，並為系爭不動產之公同共有人。被告等人未
    經原告同意占用系爭土地，已然侵害原告權利。其中被告李
    金益為門牌號碼「新北市○○區○○○路○段0號1樓」（整編前為
    ：「新北市○○區○○○街000巷00弄00號」；建號為：三重區永
    安段7463建號）之建物所有權人，其占用2171-1地號土地搭
    建廚房，並占用2170地號、2170-18地號土地興建雨遮（詳
    如附件所示B、C、D1、D2部分）。方建文為門牌號碼「新北
    市○○區○○○路○段0巷0號1樓」（整編前為「新北市○○區○○○街
    000巷00弄00號」；建號為：三重區永安段7458建號）之建
    物所有權人，其於2170地號土地上搭建車庫（詳如附件所示
    A1+A2部分），均無合法之占用權源。原告自得依繼承之法
    律關係、民法第828條第2項準用第821條、第767條規定、17
    9條規定，請求被告將搭建於系爭土地上之地上物全部拆除
    並回復原狀後，將土地騰空返還予原告，並給付原告相當於
    租金之不當得利，暨法定遲延利息。
　㈡被告占用原告系爭土地搭建地上物使用，為無法律上原因而
    受利益，原告依民法第184條第1項前段、民法第179條之規
    定，請求被告給付自本件起訴狀繕本送達翌日起回溯5年起
    暨自起訴狀繕本送達翌日後，按月給付相當於租金之不當得
    利及法定遲延利息。關於本件系爭土地相當於租金之損害賠
    償計算方式，原告主張如下：
    ⒈按基地租金之數額，須斟酌基地之位置、工商繁榮之程度
      、承租人利用基地之經濟價值及所受利益等事項綜合判斷
      ，又公告現值乃主管機關依區域發展繁榮程度調查所得，
      與市價較為吻合，自得採為計算不當得利之客觀標準。依
      內政部地政司「公告土地現值及公告地價查詢」系統可知
      ，系爭土地105年至110年間的公告土地現值，每平方公尺
      分別為：132,000元（105年）、131,000元（106年）、12
      8,000元（107年）、127,000元（108年）、127,000元（1
      09年）、133,000元（110年）；而該地附近交通方便，具
      有極高價值，故以公告土地現值10％作為相當於租金之不
      當得利計算基礎，應屬適宜。
    ⒉被告李金益占用系爭土地面積共計40平方公尺（詳如附件
      所示B、C、D1、D2部分），至拆除該地上物將土地返還原
      告之日止，應按月給付原告相當於租金之不當得利44,333
      元【計算式：133,000元（每平方公尺公告土地現值，下
      同）×40（平方公尺，下同）×10％÷12（月，下同）＝44,33
      3元（小數點後四捨五入，下同）】。其占用系爭土地，
      計算過去五年相當於租金之不當得利數額則為2,581,333
      元。說明如下：
 　　 ⑴105年5月至12月：352,000元【計算式：132,000元×40 ×
        10％÷12×8＝352,000元】。
 　　 ⑵106年：524,000元【計算式：131,000元×40×10％＝524,00
        0元】。
 　　 ⑶107年：512,000元【計算式：128,000元×40×10％＝512,00
        0元】。
 　　 ⑷108年：508,000元【計算式：127,000元×40×10％＝508,00
        0元】。
 　　 ⑸109年：508,000元【計算式：127,000元×40×10％＝508,00
        0元】。
 　　 ⑹110年1月至4月：177,333元【計算式：133,000元×40× 1
        0％÷12×4＝177,333元】。
 　　 ⑺小結：352,000元＋524,000元＋512,000元＋508,000元＋508
        ,000元＋177,333元＝2,581,333元。
    ⒊被告方建文占用系爭土地面積共計21平方公尺（詳如附件所示A1+A2部分），至拆除該地上物將土地返還原告之日止，應按月給付原告相當於租金之不當得利23,275元【計算式：133,000元×21×10％÷12＝23,275元】。其占用系爭土地，計算過去五年相當於租金之不當得利數額則為1,355,200元，說明如下：
　　  ⑴105年5月至12月：184,800元【計算式：132,000元×21×1
        0％÷12×8＝184,800元】。
　　  ⑵106年：275,100元【計算式：131,000元×21×10％＝275,10
        0元】。
　　  ⑶107年：268,800元【計算式：128,000元×21×10％＝268,80
        0元】。
　　  ⑷108年：266,700元【計算式：127,000元×21×10％＝266,70
        0元】。
　　  ⑸109年：266,700元【計算式：127,000元×21×10％＝266,70
        0元】。
　　  ⑹110年1月至4月：93,100元【計算式：133,000元×21×10％
        ÷12×4＝93,100元】。
　　  ⑺小結：184,800元＋275,100元＋268,800元＋266,700元＋266
        ,700元＋93,100元＝1,355,200元。
二、被告則聲明原告之訴駁回，如受不利之判決，願供擔保請准
    宣告免為假執行。並以下列陳詞置辯：
　㈠被告方建文、李金益係於74年間分別向同一建商購買坐落於
    新北市○○區○○段0000000地號及2170-17地號之建物。此社區
    當初係整體開發，土地合併由同一建商負責規劃、興建，並
    於建物興建完畢之後，再依據各建物坐落地點分割建物地號
    及供通行之道路。因此，理論上興建完畢後分割出之道路應
    屬於全體社區住戶共有，孰料建商卻未將道路土地（即系爭
    土地）登記予全體社區住戶，致原告成為系爭土地之所有權
    人，被告反而無所有權，導致今日局面，被告等實屬無奈。
　㈡按行使權利，履行義務，應依誠實及信用方法。民法第148條
    第2項定有明文。系爭土地之地目為道路，數十年來供公眾
    通行，為既成道路之一部分，有公用地役關係存在。故原告
    之所有權行使應受限制。且原告係因繼承取得系爭土地，原
    所有權人為已殁之許金木，其至遲應於74年間已取得系爭土
    地所有權。惟至今已逾30年，許金木或原告未曾向被告主張
    何法律上權利，被告等亦難以想像其屋前土地竟為他人所有
    。是以，本件原告請求被告拆屋還地，有違誠信原則，構成
    權利濫用。
　㈢原告請求被告給付相當於租金之不當得利部分，並無理由。
    按「土地所有權人對於具有公用地役關係之既成道路，本即
    已喪失排他性、獨自性之占有使用權限，對該土地尚無從自
    行使用或出租他人使用而獲益，故不論是否有攤販無權占用
    現有巷道，均難認因此而使土地所有權人另受何等損害可言
    。否則不啻鼓勵既成道路之所有權人得以出租以獲取利益，
    亦殊違反既成道路之公益用途。至於無權占有既成道路土地
    擺設攤販之人如受有相當於租金之利益，核乃係因行政機關
    未予有效取締占用現有巷道之攤販所致。是對無權占用而違
    反道路管理法規者，應由主管行政機關、警察機關等予以行
    政裁罰（臺灣高等法院100年度上字第471號判決意旨參照）
    。本案系爭土地屬於既成道路，因此，無論被告李金益、方
    建文是否無權占有系爭土地，並未因此導致原告受有租金之
    損害。原告就系爭土地無法使用收益，是因為系爭土地已經
    是既成道路，有公用地役關係，與被告二人無權占用之行為
    間並無因果關係，原告自不得向被告二人主張給付相當於租
    金之不當得利。
　㈣原告指稱被告李金益占用B、C、D（D1及D2）部分，就B部分
    而言，實際上是一片雨遮，此乃二樓以上之住戶集資所興建
    ，與李金益無關。李金益並非B部分雨遮之所有權人及興建
    者，亦無拆除該B部分雨遮之權利。因此，原告此部分主張
    實無理由。
　㈤退步言之，就算被告需給付原告相當於租金之不當得利，原
    告之請求亦屬過高。我國實務上對於土地租金之計算應以「
    申報地價」為準，且其比例應依個案實際狀況審酌之。據原
    告等所提出之計算公式，可知其係依照「土地現值」為計算
    ，而非依照「申報地價」計算，顯有失公平。且原告等認為
    系爭土地附近交通方便，具有極高價值，故以地價之10%作
    為一年之租金價額。但實際上，系爭土地坐落於新北市三重
    區與蘆洲區交界，地處偏僻，左側為高速公路涵洞，前方為
    高速公路邊坡、私人停車場及大範圍之鐵皮屋搭建工廠，周
    遭環境荒涼，生活機能不佳，且系爭土地屬於既成道路，原
    告等亦不得據此使用收益，原告之計算標準顯然過高。且參
    照過往實務見解，土地合理租金的計算係採個案綜合判斷，
    且雨遮、既成道路均會分別減低其租金價額。綜合考量系爭
    土地地處偏僻，生活機能貧乏、商業活動萎靡，又屬於既成
    道路等情，實際占用土地為建物部分，至多以申報地價3%為
    計算標準，懸空之雨遮部分應由原告等證明被告獲得何種利
    益，如未能證明，則不應請求；如能證明，則至多以2%為計
    算標準，方為適當。故就相當於租金之不當得利部分，被告
    認為最多僅能以下列方式計算之：依據如附件所示土地複丈
    成果圖所示，按（申報地價）x（占用面積）x（建物部分3%
    、雨遮部分2%）為一年之租金價額。
　㈥被告方建文占用之部分為A1及A2部分，建物部分（即A1)面積
    為16平方公尺、雨遮部分（即A2)面積為5平方公尺，茲計算
    如下：
　　⒈建物部分（即A1)，面積為16平方公尺，占用五年之不當得
      利應為49,561元。列計如下：
　　　⑴105年5月至12月：6,758元（計算式：21,120元x16平方
        公尺x3%x8/12，以下算式單位相同）。
　　　⑵106年：10,138元（21,120元xl6x3%）。
　　　⑶107年：9,830元（20,480元xl6x3%）。
　　　⑷108年：9,830元（20,480元xl6x3%）。
　　　⑸109年：9,754元（20,320元xl6x3%）。
　　　⑹110年1月至4月：3,251元（20,320元xl6x3%x4／12）。
　　　⑺小結：6,758元+10,138元+9,830元+9,830元+9,754元+3,
        251元=49,561元。
　　⒉雨遮部分（即A2)，面積為5平方公尺，占用五年之不當得
      利應為10,325元。列計如下：
　　　⑴105年5月至12月：1,408元（計算式：21,120元x5平方公
        尺x2%x8/12，以下算式單位相同）。
　　　⑵106年：2,112元（21,120元x5x2%）。
　　　⑶107年：2,048元（20,480元x5x2%）。
　　　⑷108年：2,032元（20,480元x5x2%）。
　　　⑸109年：9,754元（20,320元x5x2%）。
　　　⑹110年1月至4月：677元（20,320元x5x2%x4／12）。
    　⑺小結：1,408元+2,112元+2,048元+2,048元+2,032元+ 67
        7元=10,325元。
　　⒊如雨遮部分（即A2)，原告無法證明被告方建文獲得何種利
      益，則被告方建文僅須給付A1部分之49,561元；反之，至
      多亦僅須給付59,886元（A1部分：49,561元+A2部分：10,
      325元=59,886元）。
　㈦被告李金益占用之部分為C及D1、D2部分，建物部分（即D1)
    面積為5平方公尺、D2及C部分均為雨遮，面積分別為1平方
    公尺及18平方公尺，茲計算如下：
　　⒈建物部分（即D1)，面積為5平方公尺，占用五年之不當得
      利應為15,488元。列計如下：
　　　⑴105年5月至12月：2,112元（計算式：21,120元x5平方公
        尺x3%x8/12，以下算式單位相同）。
　　　⑵106年：3,168元（21,120元x5x3%）。
　　　⑶107年：3,072元（20,480元x5x3%）。
　　　⑷108年：3,072元（20,480元x5x3%）。
　　　⑸109年：3,048元（20,320元x5x3%）。
　　　⑹110年1月至4月：1,016元（20,320元x5x3%x4／12】。
　　　⑺小結：2,112元+3,168元+3,072元+3,072元+3,048元+1，
        016元=15,488元。
　　⒉雨遮部分（即D2)，面積為1平方公尺，占用五年之不當得
      利應為2,065元。列計如下：
　　　⑴105年5月至12月：282元（計算式：21,120元x1平方公尺
        x2%x8/12，以下算式單位相同）。
　　　⑵106年：422元（21,120元x1x2%）。
　　　⑶107年：410元（20,480元x1x2%）。
　　　⑷108年：410元（20,480元x1x2%）。
　　　⑸109年：406元（20,320元x1x2%）。
　　　⑹110年1月至4月：135元（20,320元x1x2%x4／12）。
　　　⑺小結：282元+422元+410元+19丨410元+406元+135元= 2,
        065元。
　　⒊雨遮部分（即C)，面積為18平方公尺，占用五年之不當得
      利應為37,171元。列計如下：
　　　⑴105年5月至12月：5,069元（計算式：21,120元x18平方
        公尺x2%x8/12，以下算式單位相同）。
　　　⑵106年：7,603元（21,120元x18x2%）。
　　　⑶107年：7,373元（20,480元x18x2%）。
　　　⑷108年：7,373元（20,480元x18x2%）。
　　　⑸109年：7,315元（20,320元x18x2%）。
　　　⑹110年1月至4月：2,438元（20,320元x18x2%x4／12）。
　　　⑺小結：5,069元+7,603元+7,373元+7,373元+7,315元+ 2,
        438元=37,171元。
　　⒋如雨遮部分(即C及D2)原告無法證明被告李金益獲得何種利
      益，則被告李金益僅須給付D1部分15,488元；反之，被告
      李金益至多亦僅須給付總共54,724元（計算式：D1部分15
      ,488元+D2部分2,065元+C部分37,171元＝54,724元）
三、本件兩造不爭執事項：
　㈠系爭土地登記為訴外人許金木所有（應有部分為全部），許
    金木於108年6月25日死亡，其全體繼承人即為原告許陳龍鳳
    、許文松、許森玉、許麗芬、許耀俊等五人，原告因繼承取
    得系爭土地之所有權，為公同共有人，尚未辦理繼承登（此
    有土地登記謄本、許金木及原告之戶籍資料暨繼承系統表在
    卷可考）。
　㈡被告李金益為新北市○○區○○○路○段0號1樓（整編前門牌為：
    新北市○○區○○○街000巷00弄00號；建號為：三重區永安段74
    63建號）之建物所有權人。該建物占用三重區永安段2170-1
    8地號土地，如附件複丈成果圖所示之C部分，為雨遮面積18
    平方公尺；又占用三重區永安段2171-1地號土地，如附件複
    丈成果圖所示之D1、D2部分，其中D1部分為室內面積5平方
    公尺、D2部分為雨遮面積1平方公尺。
　㈢被告方建文為新北市○○區○○○路○段0巷0號1樓（整編前門牌為
    ：新北市○○區○○○街000巷00弄00號；建號為：三重區永安段
    7458建號）之建物所有權人。該建物占用三重區永安段2170
    地號土地，如附件複丈成果圖所示之A1、A2部分，其中A1部
    分為室內面積16平方公尺、A2部分為雨遮面積5平方公尺。
　㈣如附件複丈成果圖測繪之B部分，係占用三重區永安段2170地
    號土地，為雨遮面積16平方公尺。
　　（以上經本院於110年11月26日現場履勘明確，並有如附件
    所示新北市三重地政事務所於111年7月29日所製作之土地複
    丈成果圖在卷可考）
四、本院得心證之理由：
　㈠本件原告主張系爭土地係其等公同共有，而為被告二人分別
    占用，情形如上述（即B部分除外）等情，為被告二人所不
    爭執，自堪信為真。而本件被告並非系爭土地之所有權人，
    亦無占用系爭土地之合法權源（如租賃或使用借貸等法律關
    係）一事，被告亦未否認，惟辯稱原告本件請求其拆屋還地
    違反誠信原則，係屬權利濫用等語。本院認定如下：
　　⒈按權利之行使，不得違反公共利益，或以損害他人為主要
      目的。民法第148條定有明文。權利之行使，是否以損害
      他人為主要目的，應就權利人因權利行使所能取得之利益
      ，與他人及國家社會因其權利行使所受之損失，比較衡量
      以定之。倘其權利之行使，自己所得之利益極少，而他人
      及國家社會所受之損失甚大者，或其取得權利之初，即明
      顯知悉其嗣後權利之行使，將造成他人及國家社會重大之
      損失者，非不得視其權利之行使係以損害他人為主要目的
      ，此乃權利社會化之基本內涵（最高法院71年台上字第73
      7 號判例、83年台上字第2348號判決意旨參照）。
　　⒉被告雖抗辯渠二人購買房屋時，系爭土地係作為整個社區
      的道路使用，原本應登記給社區全體之房屋所有人，但建
      商卻未這麼做，才會造成本件糾紛；且系爭土地目前就是
      既成道路，對於原告來說並無利用的可能，拆除被告的房
      屋對原告並無利益，故原告之主張專以損害他人為目的，
      係屬權利濫用云云。惟查，依本院現場履勘所見，本件兩
      造所爭執之建物係屬老舊公寓，並未見被告所指之「社區
      」何在，而被告辯稱系爭土地係作為「社區建物」之道路
      使，本應登記為「社區全體」建物所有人所有一節，並未
      能舉證以實其說，且被告亦未曾指稱原告之被繼承人許金
      木即係建商，顯見原告並不負有移轉系爭土地所有權給被
      告及其他建物所有人之債權上的義務。是以原告本於所有
      權人之地位請求排除侵害，實難認有何違反誠信原則之處
      。再者，苟如被告所辯：系爭土地已成為既成道路云云，
      則被告本不應占用道路面積影響公眾通行之便利性，豈能
      反指原告請求被告拆除占用部分係專以損害他人為目的？
      是以，本院認原告請求被告拆屋還地，係本於民法上所有
      權之正當行使，並無違背誠信原則及權利濫用之情事。
　　⒊按所有人對於無權占有或侵奪其所有物者，得請求返還之
      。對於妨害其所有權者，得請求除去之。有妨害其所有權
      之虞者，得請求防止之。又各共有人對於第三人，得就共
      有物之全部為本於所有權之請求。但回復共有物之請求，
      僅得為共有人全體之利益為之。民法第767條、第821條分
      別定有明文。經查，被告二人未得系爭土地全體公同共有
      人（即原告）之同意，而由被告李金益無權占用如圖所示
      之C、D1、D2部分；被告方建文無權占用如圖所示A1、A2
      部分，已如前述，依照上開規定，原告請求被告二人拆除
      占用系爭地之部分建物（含室內空間及雨遮），並將該占
      用部分之土地返還原告全體，於法有據，應予准許。
　㈡就如附件複丈成果圖所示B部分（面積16平方公尺）之雨遮，
    原告亦請求被告李金益應予拆除並還地；但被告辯稱該B部
    分並非被告二人所興建，而係二樓以上的住戶出資所建，故
    原告請求被告李金益拆除此部分雨遮為無理由等語。本院查
    ：系爭B部分之雨遮於外觀上（白鐡色、較新）與其左側被
    告李金益所興建之雨遮（白鐡色、較舊）及其右側方建文所
    興建之雨遮（綠色）有肉眼可見的明顯不同，應非同時興建
    。又該B部分雨遮之位置係位於該棟建物之樓梯間大門之前
    ，其主要功用應係供使用樓梯之二樓以上住戶出入可以遮風
    避雨使用，被告李金益與方建文均係一樓住戶，並無使用該
    樓梯間及大門之必要性。原告雖指稱該B部分之雨遮與被告
    李金益C部分之雨遮在結構上相連云云，惟此種老舊公寓之
    雨遮在興建時常有搭建在既有相鄰結構上之情形，為我國社
    會上常見之現象，故尚難僅以此點即可推認該B部分之雨遮
    確為被告李金益所興建。此外，原告並未再舉出其他證據以
    證明該B部分雨遮確屬被告李金益所建，故本院認就此爭點
    應以被告所辯為可採，原告請求被告李金益就此B部分雨遮
    亦應拆屋還地或賠償相當於租金之不當得利損失云云，為無
    理由。
　　照片一（由左至右為C部分、B部分）
　　
　　照片二（由左至右為B部分、A2部分）
　　
　㈢按無法律上之原因而受利益，致他人受損害者，應返還其利
    益。雖有法律上之原因，而其後已不存在者，亦同。民法第
    179條定有明文；又依不當得利之法則請求返還不當得利，
    以無法律上之原因而受利益，致他人受有損害為其要件，故
    其得請求返還之範圍，應以對方所受之利益為度，非以請求
    人所受損害若干為準，無權占有他人土地，可能獲得相當於
    租金之利益為社會通常之觀念，是被上訴人抗辯其占有系爭
    土地所得之利益，僅相當於法定最高限額租金之數額，尚屬
    可採（最高法院61年台上字第1695號判決意旨參照）。另本
    件原告為系爭土地之公同共有人，故就公同共有土地所生相
    當於租金之不當得利請求權，亦應為全體公同共有人所有為
    適當。本件原告主張被告二人無權占有使用系爭土地，即無
    法律上之原因而受有使用系爭土地之利益，因而請求被告二
    人給付其因占有使用系爭土地之所得之利益予原告全體一節
    ，即屬可採。再者，兩造就此部分相當於租金之不當得利之
    計算方式有所爭執，本院先予釐清如下：
　　⒈計算系爭土地相當於租金之利益，應以「申報地價」為計
      算基準。
　　　按關於相當於租金之利益之計算標準，應參酌土地法第10
      5條、第97條第1項之規定，予以計算較為客觀公允（最高
      法院81年台上字第339號判決意旨參照）。又城市地方土
      地之租金，以不超過主地申報總價額年息10%為限，土地
      法第105條準用第97條第1項定有明文。所謂土地價額，係
      指法定地價而言；土地所有人依土地法所申報之地價為法
      定地價，土地所有權人未於公告期間申報地價者，以公告
      地價（並非公告現值）80%為其申報地價，土地法第148條
      、土地法施行法第25條、平均地權條例第16條前段亦定有
      明文，故土地法第97條第1項所謂之申報地價，即指該土
      地之申報地價而言。而所謂年息10%為限，乃指基地租金
      之最高限額而言，並非必須照申報價額年息10%計算之，
      且尚須斟酌基地之位置，工商繁榮程度、使用人利用基地
      之經濟價值、所受利益，彼等關係及社會感情等情事，以
      為決定。因此，本件原告主張之計算方式，係以系爭土地
      之「公告土地現值」為計算基準，於法不合，應依被告所
      辯以系爭土地之「申報地價」為計算基準為可採。而系爭
      土地各地號之申報地價均相同，105年、106年為21,120元
      ／平方公尺、107年、108年為20,480元／平方公尺、109年
      、110年為20,320元／平方公尺，此有系爭土地之地價第一
      類謄本及土地登記公務用謄本在卷可按（見本院卷一第18
      9-193頁及限閱卷第9頁以下）。
　　⒉計算系爭土地相當於租金之利益，應區分室內面積或雨遮
      分別計算。
　　　按依不得當利之法律關係得請求返還之範圍，應以對方所
      受之利益為度，非以請求人所受損害若干為準，已見前述
      。而查被告無權占用原告所有系爭土地，其所受之利益係
      興建相關建物使用，而使用建物所得之利益，與建物之形
      態息息相關，係用作室內面積或雨遮，其經濟上之價值顯
      然有重大區別。因此，不當得利之返還既係以所受利益為
      準，而非以所受損害為依，則本件原告所得請求之不當得
      利即應以被告所受利益為計算基準為是，故有區別室內面
      積與雨遮分別計算其相當於租金之不當得利之必要。
　　⒊系爭土地之現狀雖係供作道路使用，惟本件原告仍得請求
      被告返還不當得利。
　　　按私有土地實際供公眾通行數十年之道路使用，公法上應
      認為已有公用地役關係存在，其所有權之行使應受限制，
      土地所有人不得違反供公眾通行之目的而為使用(行政法
      院46年判字第39號判例參照)。而既成道路符合一定要件
      而成立公用地役關係者，其所有權人對土地既已無從自由
      使用收益，形成因公益而特別犧牲其財產上之利益，國家
      自應依法律之規定辦理徵收補償，各級政府如因經費困難
      ，不能對上述道路全面徵收補償，有關機關亦應訂定期限
      籌措財源逐年辦理或以他法補償其損失，固經司法院大法
      官會議釋字第四○○號解釋在案；惟既成道路之使用既係公
      法上之公用地役關係，其補償關係自屬公法上之權利義務
      ，此公用地役關係存續時，於此公用目的範圍內，要無私
      法上不當得利之問題（最高法院88年台上字第3479號判決
      意旨參照）。是以，私有道路如已成立公用地役關係，其
      所有權之行使即應受有限制。惟既成道路如欲成立公用地
      役關係，雖不以登記為必要，仍須具備為不特定之公眾通
      行所必要、土地所有權人並未於公眾通行之初予以阻止、
      歷時久遠未曾中斷等要件，方得成立。準此以觀，系爭土
      地於現狀供作巷道使用部分，或有成立公用地役關係之可
      能，但本件原告請求被告拆屋還地部分，依其被占用的現
      狀，顯然非屬道路使用至明，於原告請求被告拆除之範圍
      內，既非屬道路，顯係在公用目的範圍之外，自無從符合
      公用地役關係之要件，乃當然之理。因此，本件被告辯稱
      其所占用者係既成道路，所以原告無從主張不當得利云云
      ，顯非可採。
　　⒋本件被告二人無權占有系爭土地，依社會通常之觀念，可
      獲得免於支付租金之利益，致原告受有損害，原告自得依
      民法第179 條規定，請求返還其占用系爭土地相當於租金
      之不當得利。至該金額究以若干為適當，依土地法第105
      條準用同法第97條、土地法施行法第25條之規定，應參酌
      基地之位置、工商繁榮之程度、占用人利用基地之經濟價
      值及所受利益等項，在申報地價年息10％限度內決定之。
      本院斟酌系爭土地位於新北市三重區永安北路一段，地處
      三重區與蘆洲區交界處附近，係屬人口密集居住之處，臨
      近國道一號高速公路，步行可至捷運徐匯中學站，交通可
      稱便利，雖周遭均為老舊公寓，環境較為雜亂，但生活機
      能尚佳等一切情狀，認原告主張被告等所應給付原告相當
      於不當得利之租金，就室內部分應以系爭土地申報總價額
      8％計算，方為合理；至雨遮部分可供被告出入時暫時避雨
      ，亦可放置機踏車或其他雜物免受日曬雨淋，復可避免牆
      體直接受雨淋而增漏水之風險，故對被告而言，顯然有使
      用之經濟價值；惟該部分究屬室外空間，除被告使用外，
      亦可供往來行人暫時躲雨，故其經濟價值顯然較低，不能
      與室內空間同視，應以土地申報總價額2％計算為適當。
　　⒌末按利息、紅利、租金、贍養費、退職金及其他一年或不
      及一年之定期給付債權，其各期給付請求權，因五年間不
      行使而消滅，民法第126條定有明文。本件原告請求被告
      給付起訴（110年4月14日）前五年內，即自105年5月起至
      110年4月止，相當於租金之不當得利；及自110年5月起至
      被告拆屋還地之日止，按月給付相當於租金之不當得利，
      自屬於法有據。
  ㈣被告李金益占用之部分為C及D1、D2部分，建物部分（即D1)
    面積為5平方公尺、D2及C部分均為雨遮，面積分別為1平方
    公尺及18平方公尺，總計為19平方公尺，茲計算其相當於租
    金之不當得利數額如下：
　　⒈室內建物部分（即D1)，面積為5平方公尺，占用五年之不
      當得利應為41,301元。列計如下：
　　　⑴105年5月至12月：5,632元（計算式：每平方公尺21, 12
        0元x5平方公尺x8%x8月/12月，以下相同算式之單位均
        相同）。
　　　⑵106年：8,448元（21,120元x5x8%）。
　　　⑶107年：8,192元（20,480元x5x8%）。
　　　⑷108年：8,192元（20,480元x5x8%）。
　　　⑸109年：8,128元（20,320元x5x8%）。
　　　⑹110年1月至4月：2,709元（20,320元x5x8%x4／12）。
　　　⑺以上總計：41,301元（計算式：5,632元+8,448元+ 8,19
        2元+8,192元+8,128元+2,709元＝41,301元）
　　⒉雨遮部分（即C及D2)，面積共為19平方公尺，占用五年之
      不當得利應為39,236元。列計如下：
　　　⑴105年5月至12月：5,350元（21,120元x19x2%x8/12）。
　　　⑵106年：8,026元（21,120元x19x2%）。
　　　⑶107年：7,782元（20,480元x19x2%）。
　　　⑷108年：7,782元（20,480元x19x2%）。
　　　⑸109年：7,722元（20,320元x19x2%）。
　　　⑹110年1月至4月：2,574元（20,320元x19x2%x4／12）。
　　　⑺以上總計：39,236元（計算式：5,350元+8,026元+ 7,78
        2元+7,782元+7,722元+2,574元＝39,236元）
　　⒊綜上，被告李金益須給付五年內相當於租金之不當得利共
      計80,537元（計算式：41,301元+39,236元=80,537元）。
　　⒋被告李金益應自110年5月起至拆屋還地之日止，按月給付
      原告相當於租金之不當得利數額則為1,320元。計算如下
      ：
　　　⑴D1室內建物部分：677元（20,320元x5x8%x1／12 ）。
　　　⑵C及D2雨遮部分：643元（20,320元x19x2%x1／12）。
　　　⑶以上總計：1,320元（計算式：677元+643元＝1,320元 ）
        　　　　
　㈤被告方建文無權占用系爭土地部分為如附件複丈成果圖所示
    之A1及A2部分，室內建物部分（即A1)面積為16平方公尺、
    雨遮部分（即A2)面積為5平方公尺，茲計算其相當於租金之
    不當得利數額如下：
　　⒈室內建物部分（即A1)，面積為16平方公尺，占用五年之不
      當得利應為132,164元。列計如下：
　　  ⑴105年5月至12月：18,022元（21,120元x16x8%x8/12） 
        。
　　　⑵106年：27,034元（21,120元xl6x8%）。
　　　⑶107年：26,214元（20,480元xl6x8%）。
　　　⑷108年：26,214元（20,480元xl6x8%）。
　　　⑸109年：26,010元（20,320元xl6x8%）。
　　　⑹110年1月至4月：8,670元（20,320元xl6x8%x4／12）。
　　　⑺以上總計：132,164元（計算式：18,022元+27,034元+ 2
        6,214元+26,214元+26,010元+8,670元＝132,164元）
　　⒉雨遮部分（即A2)，面積為5平方公尺，占用五年之不當得
      利應為10,325元。列計如下：
　　　⑴105年5月至12月：1,408元（21,120x5x2%x8/12）。
　　　⑵106年：2,112元（21,120元x5x2%）。
　　　⑶107年：2,048元（20,480元x5x2%）。
　　　⑷108年：2,048元（20,480元x5x2%）。
　　　⑸109年：2,032元（20,320元x5x2%）。
　　　⑹110年1月至4月：677元（20,320元x5x2%x4／12）。
　　　⑺以上總計：10,325元（計算式：1,408元+2,112元+2,048
        元+2,048元+2,032元+677元=10,325元。）
　　⒊綜上，被告方建文須給付五年內相當於租金之不當得利共
      計142,489元（計算式：132,164元+10,325元=142,489元
      ）。
　　⒋被告方建文應自110年5月起至拆屋還地之日止按月給付原
      告相當於租金之不當得利則為2,336元。計算如下：
　　　⑴A1室內建物部分：2,167元（20,320元xl6x8%x1／12 ）。
　　　⑵A2雨遮部分：169元（20,320元x5x2%x1／12）。
　　　⑶以上總計：2,336元（計算式：2,167元+169元＝2,336元
        ）
   ㈥按給付無確定期限者，債務人於債權人得請求給付時，經其
     催告而未為給付，自受催告時起，負遲延責任。其經債權
     人起訴而送達訴狀，或依督促程序送達支付命令，或為其
     他相類之行為者，與催告有同一之效力；又按遲延之債務
     ，以支付金錢為標的者，債權人得請求依法定利率計算之
     遲延利息。但約定利率較高者，仍從其約定利率，民法第2
     29條第2項、第233條第1項分別定有明文。本件原告分別請
     求被告李金益及方建文給付起訴前五年內所受之相當於租
     金之不當得利部分，併請求自本件起訴狀繕本送達翌日（
     均為110年5月29日）起按年息5%計算之利息，核無不合。
五、綜上所述，原告依民法第767條、第179條及第181條但書規
    定之法律關係請求如主文第一項至第四項所示部分，為有理
    由，應予准許。逾此部分之請求，則為無理由，應予駁回。
    本件原告勝訴部分，兩造均陳明願供擔保，請准宣告假執行
    及免為假執行，經核於法並無不合，爰分別酌定相當之擔保
    金額宣告之。至原告敗訴部分，其假執行之聲請因訴之駁回
    而失所依附，應併予駁回之。
六、本件事證已臻明確，兩造其餘主張及攻擊防禦方法與證據，
    經本院斟酌後，與本件判決結果已不生影響，故不一一論列
    ，附此敘明。
七、訴訟費用負擔之依據：民事訴訟法第79條。
中　　華　　民　　國　　111 　年　　10　　月　　13　　日
                  民事第六庭    法　官　許映鈞
以上正本係照原本作成
如對本判決上訴，須於判決送達後20日內向本院提出上訴狀。如
委任律師提起上訴者，應一併繳納上訴審裁判費。
中　　華　　民　　國　　111 　年　　10　　月　　13　　日
                            書記官　陳逸軒
　　　　　　　　　　　　　　
附件：